【裁判字號】    94,簡再,4
【裁判日期】    950331
【裁判案由】    綜合所得稅
【裁判全文】
臺北高等行政法院判決
                                   94年度簡再字第00004號
再 審原 告  甲○○
再 審被 告  財政部臺灣省北區國稅局
代  表  人  許虞哲（局長）住同上
                          送達.
上列當事人間因綜合所得稅事件，再審原告不服本院中華民國92
年8月26日91年度簡字第537號判決，提起再審之訴。本院判決如
下：
    主  文
再審原告之訴駁回。
再審訴訟費用由再審原告負擔。
    事  實
一、事實概要：
    再審原告未依法辦理民國（下同）83年度綜合所得稅結算申
    報，經再審被告查獲再審原告及其配偶83年度有營利、薪資
    及利息所得計新台幣（下同）912,794元，已超過當年度規
    定之免稅額、標準扣除額之合計數，再審原告未依所得稅法
    第71條第1 項規定，辦理結算申報，再審被告乃核定補徵稅
    額16,896元，並處以罰鍰6,700元。再審原告不服，申經復
    查結果，獲准追認再審原告之配偶賴台新之父母扶養親屬免
    稅額157,500元，再審被告重行核定淨額368,658元，罰鍰註
    銷，再審被告乃以90年3月21日北區國稅法第90111302號函
    檢送上開復查決定書，並通知再審原告83年度應補應退稅額
    應為零元，再審原告對應退稅款為零元之部分不服，訴稱扣
    繳稅款3,579元應予退還，提起訴願，遭決定駁回後，向本
    院提起行政訴訟，經本院以91年簡字第537 號判決駁回其訴
    ，再審原告並提上訴被駁回確定，今再審原告對本院91年度
    簡字第537 號確定判決提起再審之訴。
二、兩造聲明：
  (一)再審原告聲明：
    1.鈞院91年度訴字第537號判決廢棄。
    2.訴願決定、原處分均撤銷。
    3.訴訟費用由再審被告負擔。
  (二)再審被告聲明：
    1.駁回再審原告之訴。
    2.訴訟費用由再審原告負擔。
三、兩造之陳述：
  (一)再審原告主張之理由：
    1.財政部61台財稅字第31626號令謂「依此規定納稅義務人
      於上開法條規定期限內，填具申報書向該管稽徵機關提出
      申報者，不論申報內容如何，即屬已依法申報」。原審法
      院判決理由三謂「惟查，上開綜合所得稅結算中報表影本
      ，僅於扶養親屬欄記載．．．其餘欄位均為空白，與常規
      不符」。原審對此是否已申報之事實所認定的方法有違上
      開財政部61台財稅字第31626 號令，故原審違反法令。
    2.原審法院適用法規不當部分：所得稅法第71條第1項、第2
      項。又民法第144 條第2 項規定：「請求權已經時效消滅
      ，債務人仍為履行之給付者，不得以不知時效為理由，請
      求返還。其以契約承認該債務或提出擔保者亦同」，按時
      效完成後，債務人得為拒絕給付，此屬當然之事，是加諸
      於權利人之限制，惟僅使喪失其請求權，而其權利之自身
      ，固依然存在也。但是所得稅法第71條第2 項明文：「‧
      ‧‧但申請退還扣繳稅款及可扣抵稅額者，仍應辦理申報
      」，依文句解釋縱使有以結算申報為前提，致有「失權效
      果」，也僅及於喪失其「申請權」，其「溢繳債權」自身
      ，依然存在也。所得稅法第4 章稽徵程序分別歸類為第2
      節結算申報、第3 節調查，此為兩者之先後秩序。依稅務
      案件事物之本質，固有大量性之行政作業及課稅經濟之考
      量，未申報當然有可能陷自己於稽徵作業上無法自動進入
      調查程序之危險，無法確認「溢繳債權」之存在，除非稽
      徵機關因生疑而主動調查，此為所得稅法第71條第2 項加
      諸納稅義務人之限制，也是立法精神之所在。但既然歷經
      調查程序，稽徵機關就不能漠視此調查之結果，佯裝「溢
      繳債權」不存在。既然經過稽徵機關調查程序，甚至已經
      將此核定之結果送達納稅義務人，則依誠信原則，即有承
      認該溢繳債務（此契約成立），依民法第144 條第2 項之
      法理，稽徵機關或司法機關即不得再以「失權效果」之理
      由，免除債務之負擔。此為財政部83年7 月20日台財稅第
      831600179 號函之合理解釋。同為納稅義務人之自然人依
      此合理解釋，得享溢繳稅額退還。
    3.再審原告於91年9月18日補提理由證據中有人證北區國稅
      局桃園分局施秘書、物證繳款書抬頭已明示申報核定，不
      同於未申報時之抬頭係未申報，兩者不容混淆，原審對此
      重要證據均漏末斟酌，違背法令。
    4.再審原告於原審提出掛號函件執據，因逾保管年限並銷毀
      ，此證據之證據力因而減弱，惟復提出證人桃園縣分局施
      秘書，此證人之證言並為再審被告所採納並更正84年度確
      有申報。以郵件申報自然應以收件機關為查詢有無收到申
      報書，此有收件登記簿可資查證，並以為反證，但再審被
      告不依此途，竟依財稅資料中心之稅籍資料認定未結算申
      報，即有不當。再審原告提出掛號郵件收據及證人已盡其
      就本證為舉證責任。反之，再審被告一再利用誤植核定通
      知書為結算申報書、誤用套版列印繳款書等為由，推翻自
      己說詞，此誤植、誤用之人時地及原因，再審被告均須負
      舉證責任，依改制前行政法院36年判字第16號不能認其主
      張之事實為真實。況且依復查決定書，繳款書之記載具備
      公信力，再審被告豈能一再出錯，甚且未主動發現更正，
      顯然違背經驗法則。再審被告又謂「‧‧‧系爭結算申報
      書掛號郵寄至再審被告，理應不致遺漏，是有關其收、寄
      件資料及郵寄內容均付之闕如‧‧‧」乙節，查再審被告
      郵寄結算申報書經常謊稱未收到，如再審原告84年度即發
      生、另85年度又發生，經更正82年度現於法院爭訟中（鈞
      院92年度簡字第651號再審），非如再審被告所謂理應不
      致遺漏。又再審被告主張適用之89年6月29日台稅一發字
      第0890454410號函並未收錄於賦稅法令彙編，不生效力。
      又83年8月3日台財稅字第831603690號函與本件情況不同
      ，不能適用。
  (二)再審被告主張之理由：
    1.按「納稅義務人應於每年2月20日起至3月底止，填具結算
      申報書，向該管稽徵機關，申報上一年度內構成綜合所得
      總額‧‧‧之項目及數額，以及有關減免、扣除之事實，
      並應依其全年應納稅額減除暫繳稅額、尚未抵繳之扣繳稅
      額，計算其應納之結算稅額，於申報前自行繳。‧‧‧中
      華民國境內居住之個人全年綜合所得總額不超過當年度規
      定之免稅額及標準扣除額之合計數者，得免辦結算申報。
      但申請退還扣繳稅款及可扣抵稅額者，仍應辦理申報。」
      。「免稅額：納稅義務人按規定減除其本人、配偶及合於
      左列規定扶養親屬之免稅額‧‧‧（一）納稅義務人及其
      配偶之直系尊親屬，年滿60歲，或無謀生能力，受納稅義
      務人扶養者。其年滿70歲受納稅義務人扶養者，免稅額增
      加50﹪。（二）納稅義務人子女未滿20歲，或滿20歲以上
      ，而因在校就學、身心殘障或因無謀生能力受納稅義務人
      扶養者。」為行為時所得稅法第71條及第17條第1項第1款
      第1目、第2目所明定。次按「綜合所得稅納稅義務人未辦
      理結算申報，經稽徵機關核定補徵稅款並繳清後，始申請
      增列符合所得稅法第17條規定之扶養親屬，稽徵機關應重
      核其應納稅額，如有溢繳稅款准予退還，但以原補徵稅款
      為限。」「說明：二、依所得稅法第71條第2項規定，中
      華民國境內居住之個人全年綜合所得總額不超過當年度規
      定之免稅額及標準扣除額之合計數者，得免辦結算申報。
      但申請退還扣繳稅款及可扣抵稅額者，仍應辦理申報。是
      以，綜合所得稅納稅義務人申請退還扣繳稅額者，應以已
      辦理結算申報之案件為限：至納稅義務人未辦理綜合所得
      稅結算申報，經稽徵機關依據所得稅法第79條第2項規定
      ，依查得之資料核定其所得額及應納稅額通知繳納者，因
      係稽徵機關調查核定，非屬納稅義務人自動辦理申報之情
      形，依財政部82年11月3日台財稅第821501458號函釋規定
      ，稽徵機關自不宜再受理其自動補報之申請，如其申請增
      列符合所得稅法第17條規定之扶養親屬，應依財政部83年
      8月3日台財稅第831603690號函釋規定，重核其應納稅額
      ，如有溢繳稅款准予退還，但以原補徵稅款為限。三、依
      前揭說明，財政部81年1月6日台財稅第801267025號函釋
      係適用於自動補辦結算申報案件，財政部83年8月3日台財
      稅第831603690號函釋則適用於未辦理結算申報經稽徵機
      關核定補徵之案件。前者扣繳稅款如有溢繳，應予退還；
      後者則僅就補徵稅款溢繳部分核退，扣繳稅款則不予退還
      。二者處理原則一致，符合所得稅法第71條第2項但書規
      定。」為財政部83年8月3日台財稅第831603690號函及財
      政部賦稅署89年6月29日台稅一發第0890454410號函所明
      釋。
    2.本件再審原告及其配偶本年度有營利、薪資、利息等所得
      合計912,794元，已超過當年度規定之免稅額、標準扣除
      額之合計數，未依所得稅法第71條規定辦理綜合所得稅結
      算申報，經再審被告所屬桃園縣分局核定綜合所得總額
      912,794元，認列本人、配偶及其子女等4人免稅額，核定
      綜合所得淨額526,158元，補徵應稅額16,896元，並處罰
      鍰6,700元。再審原告不服，主張核定稅額不服云云，申
      經再審被告復查決定，准予追認免稅額157,500 元（賴德
      金之免稅額94,500元及賴傅靜安之免稅額63,000元），變
      更核定綜合所得淨額368,658元。又因本件再審原告本年
      度綜合所得稅係屬未辦理結算申報案件，且其原補徵稅額
      16,896元均未繳納，依前揭財政部函釋規定，雖准予增列
      扶養親屬，應無溢繳稅款之退還，復查決定重行核定其應
      補（退）稅額為0元，並註銷罰鍰6,700元，並無不合，請
      予維持。
    3.再審原告是否有辦理本年度綜合所得稅結算申報乙節，查
      再審被告所屬桃園縣分局查得本件係經財稅資料中心交查
      未申報核定案件，又經查稅籍檔、IDN簿等相關文件並無
      再審原告本年度自動申報資料，此有再審被告90年5月9日
      北區國稅法第00000000函及所屬桃園縣分局90年6月22日
      北區國稅桃縣第創90006323號函及相關資料影本附原處分
      卷可稽。次查再審原告所提示經鈞院以電話傳真再審被告
      之臺北市府郵局84年3月31日掛號函件收據影本，並無收
      、寄件人資料，嗣經再審被告以91年8月5日北區國稅法字
      第09100118345號函請臺北市府郵局查明該掛號函件之收
      、寄件人資料，案經臺灣北區郵政管理局函復因相關單據
      已逾保管年限並銷毀，致無法查復，此有臺灣北區郵政管
      理局91年8月13日支91字第372040002號函附卷可稽，且再
      審被告查無該項收件資料（申報書），倘再審原告確已將
      系爭結算申報書掛號郵寄至再審被告，理應不致遺漏，是
      有關其收、寄件資料及郵寄內容均付之闕如，再審原告亦
      未能舉證證明該掛號函件即為再審原告郵寄再審被告之本
      年度綜合所得稅結算申報書，以實其說，依改制前行政法
      院36年度第16號判例意旨自不能認其主張之事實為真實，
      綜上所述，再審原告主張其已辦理本年度綜合所得稅結算
      申報，並未能舉證證明，自難認為真實。
    4.再審原告主張有人證、物證繳款書抬頭已明示申報核定乙
      節，查依前述再審被告並無再審原告申報本年度綜合所得
      稅結算申報資料（核定通知書及繳管書上管理代號中機關
      、服務區欄細稅註記"S"、核定通知書上檔案編號註記"17
      "及皆表示本件財稅中心資料為未申報核定案件），至再
      審原告所謂繳款書抬頭已明示申報核定字樣，為再審被告
      本年度套版列印其繳款書時誤用"已申報核定案件之繳款
      書"（原核定通知書亦是如此）所致，故所謂人證、物證
      並不能作為有申報之證據，要難符合行政訴訟法第273條
      第14款規定之要件，是所訴核不足採。
    理  由
一、按「適用法規顯有錯誤」、「原判決就足以影響於判決之重
    要證物漏未斟酌者」，得以再審之訴對於確定終局判決聲明
    不服。但當事人已依上訴主張其事由或知其事由而不為主張
    者，不在此限。」行政訴訟法第273 條第1 項第1 款、第14
    款定有明文。又再審之訴顯無再審理由者，得不經言詞辯論
    ，以判決駁回之，同法第278 條第2 項亦定有明文。又本件
    屬適用簡易程序案件，亦得不經言詞辯論而為判決。
二、本件再審被告以再審原告未依法辦理83年度綜合所得稅結算
    申報，經查獲再審原告及其配偶83年度有營利、薪資及利息
    所得計912,794 元，已超過當年度規定之免稅額、標準扣除
    額之合計數，再審原告未依所得稅法第71條第1 項規定，辦
    理結算申報，再審被告乃核定補徵稅額16,896元，並處以罰
    鍰6,700 元，再審原告不服，申經復查結果，獲准追認再審
    原告之配偶賴台新之父母扶養親屬免稅額157,500 元，再審
    被告重行核定淨額368,658 元，罰鍰註銷，再審被告乃以90
    年3 月21日北區國稅法第90111302號函檢送上開復查決定書
    ，並通知再審原告83年度應補應退稅額應為零元，再審原告
    對應退稅款為零元之部分不服，以其有83年度綜合所得稅結
    算申報，應退還其扣繳之稅款3,579 元，提起訴願，遭決定
    駁回後，向本院提起行政訴訟，經本院以91年簡字第537 號
    判決認定再審原告未依法辦理83年度綜合所得稅結算申報而
    駁回其訴，再審原告不服提起上訴，經最高行政法院94年
    裁字第202 號裁定以原判決所涉及之法律見解，並不具原則
    上之重要性，上訴不合法而駁回上訴。茲再審原告如事實欄
    所載，主張本院91年度簡字第537 號確定判決有「適用法規
    顯有錯誤」、「原判決就足以影響於判決之重要證物漏未斟
    酌者」，提起本件再審之訴。查：
(一)、所謂「適用法規顯有錯誤」，係指原判決所適用之法規與
      該案應適用之現行法規相違背，或與解釋判例有所牴觸者
      而言，至於法律上見解之歧異，再審原告對之縱有爭執，
      要難謂為適用法規錯誤，而據為再審之理由 (改制前行政
      法院62年判字第610號判例參照)。財政部61台財稅字第
      31626 號函釋並非法規、解釋或判例，即令判決所表示之
      見解與之有所不同，亦無「適用法規顯有錯誤」之問題。
      何況該函釋係以法定期限內，填具申報書向該管稽徵機關
      申報為前提，始有所謂：「依此規定納稅義務人於上開法
      條規定期限內，填具申報書向該管稽徵機關提出申報者，
      不論申報內容如何，即屬已依法申報」。然原確定判決係
      認定原告並未辦理83年度綜合所得稅結算申報，與該函釋
      示無涉。原告主張依該財政部函釋，原確定判決有「適用
      法規顯有錯誤」情事云云，殊有誤解。再本件與請求權時
      效無關，原告主張依民法第144 條第2 項之法理，稽徵機
      關或司法機關即不得再以「失權效果」之理由，免除債務
      之負擔，其得享溢繳稅額退還，亦有誤會。
(二)、再審原告所指原確定判決漏未斟酌之證物一即83年核定通
      知書 (原確定判決卷第22頁)， 其「細稅別」註記"S" ，
      表示本件財稅中心資料為未申報核定案件 (見原處分卷所
      附「國稅查核技術手冊第60頁)， 該證物不足以影響判決
      。另證物二 (原確定判決卷第23頁)， 係屬85年度所得稅
      結算申報案件資料，與本件無涉，亦非「足以影響於判決
      之重要證物」。至所謂證人「桃園分局施秘書」一節，按
      證人原非「證物」，且其並未於原確定判決審理中出庭作
      證，之前亦無其證詞資料，此部分自無所謂「原判決就足
      以影響於判決之重要證物漏未斟酌」之情事。
(三)、另再審原告提出之再審被告桃園縣分局91年10月21日北區
      國稅桃縣徵字第0911041968號函及再審被告87年7 月9 日
      北區國稅法第87035104號函，未於原確定判決審理中提出
      ，並無「證物漏未斟酌」之情事。
三、從而，原告主張之再審事由，顯不合行政訴訟法行政訴訟法
    第273 條第1 項第1 款及第14款之規定，顯無再審理由，爰
    不經言詞辯論予以駁回。
四、據上論結，本件再審原告之訴顯無理由，爰依行政訴訟法第
    278 條第2 項、第98條第3 項前段，判決如主文。
中    華    民    國    95     年     3    月     31  日
                              第三庭法  官 吳東都
上為正本係照原本作成。
本件以訴訟事件所涉及之法律見解具有原則性者為限，始得於本
判決送達後20日內向本院提出上訴狀並表明上訴理由，如已於本
判決宣示後送達前提起上訴者，應於判決送達後20日內補具上訴
理由（均按他造人數附繕本），且經最高行政法院許可後方得上
訴。
中    華    民    國    95     年      3   月     31  日
                                    書記官 張能旭


司法院資訊處製作；財團法人民間司法改革基金會備份。
